【裁判字號】    92,上易,63
【裁判日期】    920612
【裁判案由】    偽造文書
【裁判全文】
臺灣高等法院高雄分院刑事判決          九十二年度上易字第六三號
    上  訴  人
    即  被  告  甲○○
右上訴人因偽造文書案件，不服臺灣高雄地方法院九十一年度易字第一０四二號中華
民國九十一年七月廿六日第一審判決（起訴案號：臺灣高雄地方法院檢察署九十年度
偵字第一七五六七號、併辦案號：福建金門地方法院檢察署九十二年度偵字第七號）
，提起上訴，本院判決如左：
      主      文
原判決撤銷。
甲○○連續行使偽造私文書，足以生損害於他人，處有期徒刑捌月。附表一之甲○○
照片貳張及附表二之偽造「俞博仁」之署押玖枚、指印陸枚，均沒收。
      事      實
一、甲○○曾於民國八十六年間犯偽造有價證券、竊盜等罪（均不構成累犯），甫於
    八十九年七月四日假釋出獄。詎不知謹慎從事，竟與不詳真實姓名綽號「寬仔」
    之成年男子，共同基於變造駕駛執照特種文書之犯意聯絡，於九十年七月上旬某
    日，在高雄市不詳處所，先由甲○○將其所有照片一張，交予「寬仔」，由「寬
    仔」在不詳處所換貼於「俞博仁」（現改名為俞永澄）遺失之汽車駕駛執照上，
    而予以變造，嗣「寬仔」將上開變造完成之駕駛執照交予甲○○，代價為新台幣
    （下同）三千元，足以生損害於公路監理機關對駕照管理之正確性及俞博仁本人
    。嗣甲○○基於行使偽造私文書之概括犯意，連續於九十年七月十三日、同年十
    一月二日及同年十一月廿八日，持上開變造之「俞博仁」之駕駛執照，至高雄市
    ○○○路二五０巷一弄九號之韋純小客車租賃有限公司（下稱韋純租賃公司），
    以俞博仁之名義向該公司租用ＸＸ－二六六０號自小客車使用，並於每一次簽訂
    租賃契約書之時，於契約書上偽造「俞博仁」之署押三枚及指印二枚而行使之，
    均足以生損害於「俞博仁」本人之權益。嗣甲○○駕駛該ＸＸ－二六六０號自小
    客車因違規被警方開立罰單，寄送俞博仁本人，經俞博仁對交通部公路總局台北
    區監理所宜蘭監理站聲明異議，經警循線查獲上情。
二、甲○○為躲避地下錢莊追討債務，竟與不詳真實姓名綽號「寬仔」之成年男子，
    又共同基於變造駕駛執照特種文書之概括犯意聯絡，於九十年九月六日晚上七時
    許，在高雄市三民區○○○路某電動玩具店，先由甲○○將其所有照片一張交予
    「寬仔」，由「寬仔」換貼於「乙○○」遺失之駕駛執照上而予變造，嗣於翌日
    晚上十點左右，在高雄市○○路與四維路路口處，「寬仔」將上開換貼相片變造
    完成之駕駛執照交付予甲○○，代價新台幣（下同）三千元，足以生損害於公路
    監理機關對駕照管理之正確性及乙○○本人之權益。嗣於九十年九月十一日凌晨
    二時二十分許，為警臨檢盤查，當場在甲○○身上搜索起獲，並扣得上開變造之
    「乙○○」駕駛執照一張。
三、案經高雄市政府警察局移送臺灣高雄地方法院檢察署檢察官偵查起訴及福建金門
    地方法院檢察署移送併辦。
      理      由
一、右開事實，業據上訴人即被告甲○○分別於警訊、偵查中、原審及本院供承不諱
    ，核與被害人乙○○於警訊證述之情節相符，並有扣案之變造「乙○○」之汽車
    駕駛執照一枚，卷附之變造「俞博仁」汽車駕駛執照影本一紙、被告以俞博仁名
    義與韋純租賃公司簽訂之小客車租賃定型化契約書影本三份，被告租用ＸＸ－二
    六六０號自小客車因違規駕駛致俞博仁被高雄市政府警察局開立之舉發違反道路
    交通管理事件通知單影本二紙，俞博仁被台北區監理所宜蘭監理站製發之違反道
    路交通管理事件裁決書影本二紙、俞博仁不服上開裁決書向臺灣宜蘭地方法院提
    起之聲明異議狀影本一紙及韋純租賃公司負責人陳炫宏對於被告租用ＸＸ－二六
    六０號自小客車交通違規事件所提之違反道路交通管理事件陳述單影本一紙可資
    佐證。本件事證明確，被告之犯行，堪以認定。
二、按汽車駕駛執照為駕駛汽車之許可憑證，道路交通安全規則第五十條第一項定有
    明文，是核被告上開變造「俞博仁」、「乙○○」汽車駕駛執照之行為，均係犯
    刑法第二百十二條之變造特種文書罪。又被告與綽號「寬仔」之不詳姓名成年男
    子間，就上開犯行，有犯意聯絡及行為分擔，均為共同正犯。又被告先後變造汽
    車駕駛執照之犯行，時間緊接，手法相同，所犯又係同一罪名之罪，顯係基於概
    括之犯意，反覆實施，應依連續犯之規定，論以一罪。又被告變造特種文書後，
    復持以行使，其變造之低度行為，為行使之高度行為所吸收，僅論以刑法第二百
    十六條、第二百十二條之行使變造特種文書罪。又被告行使變造「俞博仁」之汽
    車駕駛執照，向韋純租賃公司租用ＸＸ－二六六０號自小客車，其於租賃契約書
    上偽造「俞博仁」之署押並按捺指印，係犯刑法第二百十條之偽造私文書罪。又
    被告偽造租賃契約書後，持向韋純租賃公司租用ＸＸ－二六六０號自小客車，其
    偽造文書之後，復持以行使，其偽造之低度行為，被行使之高度行為所吸收，不
    另其偽造私文書罪，僅論以刑法第二百十六條、第二百十條之行使偽造私文書罪
    。又被告先後多次行使偽造私文書犯行，時間緊接，手法相同，所犯又係同一罪
    名之罪，顯係基於概括之犯意，反覆實施，應依連續犯之規定，論以連續行使偽
    造私文書一罪。又被告所犯連續行使偽造私文書與行使變造特種文書二罪間，有
    方法結果之牽連關係，應依牽連犯之規定，從一重之連續行使偽造私文書處斷。
    又被告被移送併辦部分即變造「俞博仁」汽車駕駛執照，持以行使，向韋純租賃
    公司租用ＸＸ－二六六０號自小客車，假冒「俞博仁」之名義，於租賃契約書上
    偽造署押，指印行使變造特種文書及連續行使偽造私文書之犯行，與起訴事實即
    九十年九月六日變造「乙○○」汽車駕駛執照之行為，有連續、牽連關係，係屬
    裁判上一罪，為起訴效力所及，本院自得一併審理。
三、原審予以被告論科，固非無見，惟查被告移送併辦之行使變造特種文書、連續行
   使偽造私文書之犯行，與起訴事實，有連續、牽連關係，係裁判上一罪，為起訴
    效力所及，自應一併審理。原審未及審酌，自有未合。被告上訴意旨，指摘原判
    決量刑過重不當，固無足取，然原判決既有上述可議，自應由本院將原判決撤銷
    改判。審酌被告連續變造汽車駕照，冒名承租ＸＸ－二六六０號自小客車，足生
    損害被害人之權益及監理機關對汽車駕照管理之正確性，情節非輕，惟念其犯後
    坦承犯行，態度尚佳等一切情狀，量處如主文第二項所示之刑。又扣案如附表一
    編號２變造「乙○○」汽車駕駛執照上甲○○照片一張，係被告所有，且供其犯
    罪所用之物，已經其供明在卷，自應依刑法第三十八條第一項第二款規定宣告沒
    收。至於附表一編號１之變造「俞博仁」汽車駕駛執照上甲○○照片一張，亦係
    被告所有供其犯罪所用之物，雖未經扣案，然無法證明其已滅失不存在，仍應依
    刑法第三十八條第一項第二款規定宣告沒收。至於附表二編號１、２、３偽造「
    俞博仁」之署押共九枚，指印共六枚，均應依刑法第二百十九條規定併宣告沒收
    。
四、按連續犯，需基於概括之犯意，連續數行為而犯同一之罪名者始能成立，所謂「
    同一罪名」，係指犯罪構成要件相同之罪名而言，是縱使在同一法條或同一項款
    中，如其犯罪構成要件不同時，仍不得成立連續犯（司法院大法官會議釋字第一
    五二號解釋及最高法院六十七年度第六次暨第七次刑事庭庭推總會議決議見解參
    照）。查被告於九十年七月上旬及九十年九月六日變造「俞博仁」、「乙○○」
    汽車駕駛執照之行為，係犯刑法第二百十二條之變造特種文書罪，已如前述。又
    查被告前被訴因案通緝中，為隱匿身分，乃於九十一年一月間，在台北市華江橋
    下，以二萬三千元之代價，持交其照片委託不詳姓名之成年男子，偽造其弟李永
    聖之國民身分證，並基於行使偽造身分證之概括犯意，連續於同年一月二十六日
    、一月二十八日、一月三十一日持上開偽造身分證行使潛逃至金門、大陸地區，
    旋於同年二月一日中午十二時許，復持該偽造身分證欲搭機潛返臺灣之際，為警
    當場識破查獲等事實，業由檢察官聲請簡易判決處刑（福建金門地方法院檢察署
    九十一年度偵字第六九號），經福建金門地方法院金城簡易庭以九十一年度城簡
    字第四二號判處有期徒刑六月，於九十一年五月二十七日確定，固有前揭刑事簡
    易判決書及執行指揮書各一份附卷可按，又被告於本院審訊時雖供稱：本案伊為
    隱匿身分，交付代價委託「寬仔」變造身分證，事後為隱匿身分，亦透過「寬仔
    」介紹，購買委由他人偽造之其弟身分證等語（原審九十一年七月十八日審判筆
    錄）。惟本件被告係於九十年七月間為冒名租車及於九十年九月六日，為躲避地
    下錢莊追討債務而購買變造之駕駛執照，且「乙○○」該張變造駕照旋於同年月
    十一日即為警查扣，嗣因案通緝後，被告方再於九十一年一月間，購買偽造身分
    證偷渡前往大陸等情，已如前述，顯見被告係因本件變造之駕駛執照之目的在租
    車及躲避地下錢莊追討債務，而偽造身分證之目的，在逃避通緝，偷渡前往大陸
    ，足徵其並非基於概括犯意為之；況前開案件被告係犯刑法第二百十六條、第二
    百十二條之行使偽造身分證罪，本件被告則犯同法第二百十二條之變造駕駛執照
    罪，偽造、變造之行使態樣不同，犯罪構成要件即不相同，參照前揭解釋及決議
    意旨，非屬同一罪名，自無從成立連續犯，難認為被告前案之確定判決效力所及
    ，併此明。
據上論斷，應依刑事訴訟法第三百六十九條第一項前段、第三百六十四條、第二百九
十九條第一項前段，刑法第二十八條、第五十六條、第二百十六條、第二百十條、第
二百十二條、第五十五條、第三十八條第一項第二款、第二百十九條，罰金罰鍰提高
標準條例第一條前段，判決如主文。
本案經檢察官彭南雄到庭執行職務。
中    華    民    國     九十二     年       六       月      十二      日
                              臺灣高等法院高雄分院刑事第三庭
                                  審判長法官  周賢銳
                                        法官  黃建榮
                                        法官  謝宏宗
右正本證明與原本無異。
如不服本判決應於收受本判決後十日內向本院提出上訴書狀，其未述上訴理由者，
並得於提起上訴後十日內向本院補提理由書狀（均須按他造當事人之人數附繕本)「
切勿逕送上級法院」。
                                      書記官  賴梅琴
中    華    民    國     九十二     年       六       月      十六      日
附錄：本判決論罪科刑法條：
刑法第二百十六條
行使第二百十條至第二百十五條之文書者，依偽造、變造文書或登載不實事項或使登
載不實事項之規定處斷。
刑法第二百十條
偽造、變造私文書，足以生損害於公眾或他人者，處五年以下有期徒刑。
刑法第二百十二條
偽造、變造護照、旅券、免許證、特許證及關於品行、能力、服務或其他相類之證書
、介紹書，足以生損害於公眾或他人者，處一年以下有期徒刑，拘役或三百元以下罰
金。
附表一：
┌──┬────────────────────────────┬───┐
│編號│  變    造    之    汽    車    駕    駛    執    照    │備  註│
├──┼────────────────────────────┼───┤
│  １│未扣案變造之中華民國交通部製發俞博仁汽車駕駛執照上甲○○│沒收  │
│    │照片壹張                                                │      │
├──┼────────────────────────────┼───┤
│  ２│扣案變造之中華民國交通部製發乙○○汽車駕駛執照上甲○○照│沒收  │
│    │片壹張                                                  │      │
└──┴────────────────────────────┴───┘
附表二：
┌──┬────────────────────────────┬───┐
│編號│    偽    造    之    租    賃    契    約    書        │備  註│
├──┼────────────────────────────┼───┤
│  １│九十年七月十三日小客車租賃定型化契約書上偽造「俞博仁」之│沒收  │
│    │署押枚及指印貳枚。                                    │      │
├──┼────────────────────────────┼───┤
│  ２│九十年十一月二日小客車租賃定型化契約書上偽造「俞博仁」之│沒收  │
│    │署押枚及指印貳枚。                                    │      │
├──┼────────────────────────────┼───┤
│  ３│九十年十一月廿八日小客車租賃定型化契約書上偽造「俞博仁」│沒收  │
│    │之署押枚及指印貳枚。                                  │      │
└──┴────────────────────────────┴───┘
                                                                        Ｑ


司法院資訊處製作；財團法人民間司法改革基金會備份。
